【裁判字號】    88,重訴,315
【裁判日期】    901031
【裁判案由】    履行分割登記
【裁判全文】
臺灣臺南地方法院民事判決  八十八年度重訴字第三一五號
    原      告  甲○
    被      告  丁○○
    訴訟代理人  戊○○
    被      告  己○○
    訴訟代理人  丙○○
右當事人間請求履行分割登記事件，本院判決如左：
    主    文
兩造共有坐落台南縣新營市○○○段五三之一號、地目水、面積０．０一一二公頃、
同段五三之四號、地目田、面積０．二０二三公頃、同段五三之八號、地目田、面積
０．０六四四公頃、同段五三之九號、地目田、面積０．０九四二公頃、同段五三之
一０號、地目水、面積０．００三九公頃、同段五三之一一號、地目水、面積０．０
０三四公頃、同段五三之二四號、地目田、面積０．０一五九公頃等七筆土地應合併
分割如附圖所示：Ａ部分面積一０二０平方公尺、Ｃ部分面積六七平方公尺分歸被告
丁○○取得；Ｂ部分面積一００二平方公尺、Ｄ部分面積四五平方公尺、Ｅ部分面積
三三平方公尺、Ｈ部分面積七平方公尺分歸被告鄭夙貞取得；Ｆ部分面積二四八平方
公尺、Ｊ部分面積一四七平方公尺分歸被告己○○取得；Ｇ部分面積三六三平方公尺
、Ｉ部分面積三二平方公尺分歸被告乙○○取得；Ｋ部分面積一三平方公尺及同段五
三之九號面積九四二平方公尺、同段五三之一一號面積一三平方公尺分歸被告甲○取
得。
訴訟費用由被告丁○○、戊○○各負擔二００分之五五，被告乙○○、己○○各負擔
百分之十，餘由原告負擔。
    事實及理由
一、原告起訴主張坐落台南縣新營市○○○段五三之一號、地目水、面積０．０一一
    二公頃、同段五三之四號、地目田、面積０．二０二三公頃、同段五三之八號、
    地目田、面積０．０六四四公頃、同段五三之九號、地目田、面積０．０九四二
    公頃、同段五三之一０號、地目水、面積０．００三九公頃、同段五三之一一號
    、地目水、面積０．００三四公頃、同段五三之二四號、地目田、面積０．０一
    五九公頃等七筆土地為兩造所共有，原告應有部分均各百分之二十五，被告乙○○己○○應有部分每筆均各百分之十，被告丁○○、戊○○應有部分每筆各二百
    分之五十五。兩造之前手黃榮東、鄭尊仁、陳枝留於民國（下同）七十六年三月
    十七日就系爭七筆土地及同段五三之六之十二、之十六、之十七、之十八、之十
    九、之二十、暨五二之十一號等筆土地訂立共有物分割登記承諾書，約定分割條
    件如下：（一）分割位置由同段五二號（魏守正）隔線算起向東測量（即系爭土
    地西方算起）依次為黃榮東、陳枝留、鄭尊仁分得；上開分割方法三人協議承諾
    無異，惟應俟魏守正侵占損害賠償之訴（七十六年度訴字第四０號）判決確定後
    始可向地政事務所申請分割登記；（三）分割線順東山路向南北直角線分割，不
    得彎曲（即分割線與東山路成直角）。惟其後土地因計劃道路徵收，由各共有人
    領取補償費完畢，目前祗剩下系爭七筆土地，黃榮東、陳枝留、鄭尊仁亦均相繼
    死亡，由其後手移轉登記完畢；原來協議分割之效力及於後手，原告為黃榮東之
    繼受人，目前殘存面積為０．０九八八公頃，依協議分割由系爭土地西側算起，
    與東山路成直角線。由於被告等拒不協同原告辦理分割登記，爰依履行契約之法
    律關係提起本訴，求為命被告等應協同原告就兩造共有系爭七筆土地辦理如附圖
    一所示甲、乙、丙部分面積共０．０九八八公頃由原告取得分割登記之本位聲明
    之判決。如認上開共有物分割登記承諾書未載年份，原協議人均已死亡變更，
    原來土地有些已不存在  筆數及面積均與原協議時有異，已無法按原承諾書辦理
    分割登記，亦即原協議分割已失效力時；且系爭七筆土地業經台南縣政府公告編
    定均為工業用地，並無不能分割之情事，且共有人間又無不分割之特約，惟就分
    割方法迄未能達成協議，為此爰依民法第八百二十四條第二項第一款之規定提起
    本訴，求為裁判分割，以附圖之分割方法分配予各共有人之判決。
二、被告乙○○對原告主張之分割方法並無意見。
三、被告丁○○、戊○○則以：伊二人應有部分合計逾二分之一，如依原告之分割
    方法將使伊臨路之範圍極不合理，宜依附圖二所示方案合併分割等語，資為抗
    辯。
四、被告己○○則以：如依原告之方割方法，伊分得土地並不完整，其他共有人應
    各補償十坪土地，且伊分得之附圖所示Ｊ部分可售予原告等語，資為抗辯。
五、經查原告主張坐落台南縣新營市○○○段五三之一號、地目水、面積０．０一一
    二公頃、同段五三之四號、地目田、面積０．二０二三公頃、同段五三之八號、
    地目田、面積０．０六四四公頃、同段五三之九號、地目田、面積０．０九四二
    公頃、同段五三之一０號、地目水、面積０．００三九公頃、同段五三之一一號
    、地目水、面積０．００三四公頃、同段五三之二四號、地目田、面積０．０一
    五九公頃等七筆土地為兩造所共有，原告應有部分均各百分之二十五，被告乙○○己○○應有部分每筆均各百分之十，被告丁○○  戊○○應有部分每筆各二百
    分之五十五之事實，業據提出與所述相符之土地登記簿謄本七件為證，並為被告
    所不爭執，自應信為真實。
六、又原告主張兩造之前手黃榮東、鄭尊仁、陳枝留於某年三月十七日就系爭七筆土
    地及同段五三之六之十二、之十六、之十七、之十八、之十九、之二十，暨五二
    之十一號等筆土地訂立共有物分割登記承諾書，約定分割條件如下：（一）分割
    位置由同段五二號（魏守正）隔線算起向東測量（即系爭土地西方算起）依次為
    黃榮東、陳枝留、鄭尊仁分得；上開分割方法三人協議承諾無異，惟應俟魏守正
    侵占損害賠償之訴（七十六年度訴字第四０號）判決確定後始可向地政事務所申
    請分割登記；（三）分割線順東山路向南北直角線分割，不得彎曲（即分割線與
    東山路成直角）；嗣土地因計劃道路徵收，由各共有人領取補償費完畢，僅餘系
    爭七筆土地，黃榮東、陳枝留、鄭尊仁亦均相繼死亡，由其後手移轉登記完畢等
    節，固據提出共有物分割登記承諾書為證，惟該承諾書縱得認係訂立於七十六年
    間，但契約成立後，關於給付之標的因土地之數量、面積等已與原約定有異而陷
    於不能，依民法第二百四十六條第一項之規定，應認該契約已歸於無效。是原告
    再依該承諾書請求如前開先位聲明之判決即有未合。
七、按共有人得隨時請求分割共有物，但因物之使用目的不能分割或契約定有不可分
    割之期限者，不在此限；又共有物之分割，依共有人協議之方法行之，分割方法
    不能協議者，法院得依任何共有人之聲請，以原物分配於各共有人，民法第八百
    二十三條第一項、第八百二十四條第一項第一款分別定有明文。本件兩造間並無
    約定不分割之期限，系爭土地亦無因物之使用目的不能分割之情形，惟因無法協
    議分割，為此依法提起預備之訴，請求裁判分割等情，亦為兩造所不爭執，則原
    告依前揭法條之規定，訴請裁判分割，於法洵無不合。
八、按分割共有物，除應謀共有人間之公平外，並應斟酌各共有人之利害關係，並共
    有物之性質、價格、利用價值、經濟效益及實際使用情形決之，要以維持全體共
    有人之公平為標準，為適當之分配，以免有害社會經濟。查系爭七筆土地位於工
    業區，其南側東西向及中間偏左南北向均臨道路，其中五三之四號土地上有被告
    丁○○、戊○○自本院民事執行處八十四年度執字第四五０號強制執行事件共同
    取得之台南縣新營市○○路二十三號「千立水泥製品有限公司」及「琮達實業股
    份有限公司」之未保存登記建物一棟，另五三之二四號、五三之九號土地上有原
    告所有平房及廁所等地上物，其他部分則為空地等情，業經本院至現場勘驗屬實
    ，製有八十八年九月二十九日及九十年十月十七日勘驗筆錄在卷可憑，並經本院
    囑託台南縣歸仁地政事務所繪有複丈成果圖附卷可稽，且為兩造所不爭。復按分
    割共有物，以消滅共有關係為目的，法院裁判分割共有土地時，除該土地內，有
    部分土地因使用目的不能分割或部分共有人仍願維持共有關係，或部分當事人因
    繼承關係須就分得之土地保持公同共有者外，應將土地分配於各共有人單獨所有
    。又查本件兩造均陳明請求分割後取得單獨所有權，不願再與他共有人維持共有
    關係，揆諸前開說明，則本件自不得再將系爭土地以與他共有人保持共有之方法
    為分割。再為使各共有人皆能面臨合理之道路寬度及有效利用分得土地，並避免
    土地分割後拆除較具經濟價值之地上物，將附圖所示Ａ、Ｂ部分分別由被告丁○○、戊○○取得應屬較合理之方法。雖此將造成其面臨道路長度未達應有部分比
    例，惟不動產之分割，除須斟酌共有人應有部分比例外，亦應維持全體共有人間
    之公平為適當之分配；否則，如僅依共有人應有部分所占比例以為決定面臨道路
    長度比例，將造成應有部分比例較少者必須承擔最不利之地位。從而，本院審酌
    系爭土地形狀及地上物等情形，及分割後各共有人所取得之土地，均面臨道路，
    足使系爭土地充分利用並達最大經濟利益，並符合共有人分割之利益，是認以分
    割方法：如附圖所示：Ａ部分面積一０二０平方公尺、Ｃ部分面積六七平方公尺
    分歸被告丁○○取得；Ｂ部分面積一００二平方公尺、Ｄ部分面積四五平方公尺
    、Ｅ部分面積三三平方公尺、Ｈ部分面積七平方公尺分歸被告鄭夙貞取得；Ｆ部
    分面積二四八平方公尺、Ｊ部分面積一四七平方公尺分歸被告己○○取得；Ｇ部
    分面積三六三平方公尺、Ｉ部分面積三二平方公尺分歸被告乙○○取得；Ｋ部分
    面積一三平方公尺及同段五三之九號面積九四二平方公尺、同段五三之一一號面
    積一三平方公尺分歸被告甲○取得，較符合全體共有人利益，爰判決如主文所示
    。
九、又本件係因共有物分割，被告等之行為可認係按當時之訴訟程度而為伸張或防禦
    權利所必要，故應由勝訴之原告，亦負擔一部分訴訟費用，是命按兩造各應有部
    分比例負擔之。
十、結論：本件原告之訴為有理由，並依民事訴訟法第七十八條、第八十一條第二款
    、第八十五條第一項前段，判決如主文。
中      華      民      國    九十      年      十      月    三十一    日
                                臺灣臺南地方法院民事第三庭
~B法      官  謝靜慧
右為正本係照原本作成
如對本判決上訴，須於判決送達後廿日內向本院提出上訴狀
中      華      民      國    九十      年      十      月    三十一    日
~B法院書記官  白貴珠


司法院資訊處製作；財團法人民間司法改革基金會備份。
